臺灣高等法院刑事判決　　　　　　　 100年度上訴字第1694號
上　訴　人
即　被　告　黃勝原名黃逸箎.
　　　　　　張嘉言
上列上訴人因妨害自由案件，不服臺灣桃園地方法院98年度訴字
第874號，中華民國100年4月7日第一審判決（起訴案號：臺灣桃
園地方法院檢察署97年度偵字第25515號），提起上訴，本院判
決如下：
    主  文
原判決關於黃勝、張嘉言部分均撤銷。
黃勝、張嘉言共同犯剝奪他人行動自由罪，黃勝處有期徒刑
陸月，張嘉言處有期徒刑肆月，如易科罰金，均以新臺幣壹仟元
折算壹日。
    事  實
一、緣於民國95年間，洪丕祥因賭債及其他借貸關係，共積欠黃
    勝新臺幣（下同）286萬（下稱本件債務），因無力償還
    而避不見面。嗣經由鄭源盛告知黃勝，其所涉違反廢棄物
    清理法案件將於97年11月25日下午3時30分於臺灣桃園地方
    法院（下稱桃園地院）第8法庭開庭，屆時將傳喚洪丕祥為
    證人，黃勝竟與鄭源盛（通緝中）、張嘉言共同基於妨害
    自由之犯意聯絡，於同日下午2、3時許，先由鄭源盛駕車前
    往林口長庚醫院附近，搭載黃勝、張嘉言一同前往桃園地
    院第8法庭等待，嗣於同日下午4時許，洪丕祥作證結束後，
    鄭源盛、黃勝及張嘉言隨即上前圍住洪丕祥，並以此方式
    偕同洪丕祥步行至臺灣桃園地方法院檢察署（下稱桃園地檢
    署）門口，其間洪丕祥雖表示欲上廁所，然為黃勝所拒絕
    ，並表示「今天不解決（債務）就不讓你離開」；數分鐘後
    ，鄭源盛駕駛車牌號碼8434 -RJ號自用小客車前來，黃勝
    、張嘉言欲硬推洪丕祥上車，黃勝並表示如果不上車，要
    將「東西」拿出來，因洪丕祥不願意而未果；嗣黃勝則持
    張嘉言前去購買之空白本票，命洪丕祥簽發如附表所示之本
    票2張，另自洪丕祥外套口袋中搜取洪丕祥之國民身分證、
    開庭傳票等物，並命洪丕祥聯繫綽號「水果」之友人姜益光
    約定前往黃勝位於桃園縣龜山鄉○○○路650號之「檳太
    郎檳榔攤」處理債務，洪丕祥見天色漸晚，迫於無奈之下只
    得隨渠等上車前往「檳太郎檳榔攤」。嗣於同日下午6時許
    ，黃勝、鄭源盛、張嘉言與洪丕祥抵達上開檳榔攤後，沈
    世永（經原審判處有期徒刑2月確定）已在上開檳榔攤內，
    其雖知黃勝欲強令洪丕祥處理本件債務，仍與黃勝、鄭
    源盛、張嘉言基於同前妨害自由之犯意聯絡，由黃勝令洪
    丕祥坐在角落位置，並向洪丕祥稱「若今天無人幫你處理就
    別想走了」，又指示鄭源盛、張嘉言、沈世永於上開檳榔攤
    內監視洪丕祥，不准洪丕祥離去。同日晚間7時許，姜益光
    依約前至檳榔攤為洪丕祥商討債務處理方式，然因不願擔任
    洪丕祥之保證人而未果，黃勝、鄭源盛、張嘉言、沈世永
    則於上開檳榔攤內繼續監視洪丕祥之行動，並屢次要求洪丕
    祥繼續聯繫親友前來償債。嗣於同日晚間8時30分許，洪丕
    祥撥打行動電話聯繫前妻陳芝雨詢問有無能力為其償還100
    萬元，陳芝雨因先前洪丕祥前往桃園地院開庭時，洪丕祥曾
    告以若遲不見其返回，應係遭錢莊之人帶走，心中擔憂，已
    前往桃園縣政府警察局桃園分局報案，故假意向黃勝聲稱
    欲攜現金前往還債，而黃勝即指派沈世永前往桃園縣龜山
    交流道文化三路與忠義路口帶領陳芝雨，嗣於同日晚間11時
    30分許在上開檳榔攤為陪同陳芝雨前往之員警所查獲，洪丕
    祥前後遭限制自由約7時30分許，並扣得洪丕祥簽發如附表
    所示之本票2紙，始悉上情。
二、案經洪丕祥訴由桃園縣政府警察局桃園分局報告臺灣桃園地
    方法院檢察署檢察官偵查起訴。
    理  由
一、按被告以外之人於審判外之言詞或書面陳述，除法律有規定
    者外，不得作為證據；又被告以外之人於審判外之陳述，雖
    不符合同法第159條之1至第159條之4之規定，但經當事人於
    審判程序同意作為證據，法院審酌該言詞陳述或書面陳述作
    成時之情況，認為適當者，亦得為證據，刑事訴訟法第159
    條第1項及第159條之5第1項分別定有明文。經查，本判決所
    引用被告以外之人於審判外之陳述，固為傳聞證據，然檢察
    官、上訴人即被告黃勝、張嘉言於本院準備程序時均表示
    同意作為證據，本院審酌上開證據資料製作時之情況，尚無
    違法不當及證明力明顯過低之瑕疵，亦認為以之作為證據應
    屬適當。揆諸前開規定，依刑事訴訟法第159條之5規定，認
    前揭證據資料均有證據能力。
二、訊據黃勝、張嘉言均堅決否認有妨害自由犯行，黃勝辯
    稱：洪丕祥自己說要簽本票給他；洪丕祥打電話跟姜益光聯
    繫後，前往他的檳榔攤談，時間、地點都是洪丕祥約的；其
    沒有剝奪洪丕祥行動自由，也沒有監視洪丕祥；張嘉言辯稱
    ：其沒有妨害洪丕祥行動自由等語。經查：
(一)證人即告訴人洪丕祥於偵查時證稱：97年11月25日下午4時
    許伊在桃園地院第8法庭開完庭，伊事先已經知道黃勝等
    人在外面等伊，伊一出來黃勝、張嘉言、鄭源盛便將伊圍
    住，他們三人圍著伊一路走到桃園地檢署第12偵查庭，在到
    桃園地檢署的門口伊說要上廁所他們也不讓伊去，鄭源盛去
    開車，伊坐在花圃的磁磚上，黃勝、張嘉言圍著伊，大概
    三分鐘後鄭源盛開車來，黃勝、張嘉言要推伊上車，伊不
    願意但當場沒有喊叫或求救，黃勝要伊趕快上車，不然要
    拿「東西」出來，伊等在暗處僵持40分鐘左右，後來黃勝
    拿出兩張空白本票叫伊簽，金額忘記了，發票日期及票面金
    額是依照黃勝說的寫的，簽票的時候，三人都圍住伊，簽
    完本票之後，黃勝還有搜伊身體，只有搜到法院傳票及身
    份證。他們要找一個共同認識的朋友綽號「水果」即姜益光
    前來處理，黃勝給伊一支手機聯絡姜益光，姜益光也說沒
    辦法幫伊，後來人變少了，伊不知道該怎麼辦又無法離去只
    好跟他們上車，上車之後就從桃園開到林口之黃勝朋友開
    的檳榔攤，到檳榔攤後伊坐在檳榔攤的角落，之後就坐在伊
    左邊，沈世永、鄭源盛坐在外圍看顧伊，怕伊跑掉，伊在那
    邊坐了2到3個小時，黃勝一直叫伊家人出來處理200多萬
    的債務。姜益光晚上約10點到現場看一下伊的狀況，說他沒
    有辦法幫伊，因為前往檳榔攤途中黃勝有說「今天沒有人
    幫你處理就沒有辦法走」，所以伊就開始擔心，就跟黃勝
    說要跟姜益光去外面談，走到騎樓蹲在外面，張嘉言在伊身
    後兩、三步監視伊，伊用姜益光的手機打給陳芝雨，問他有
    沒有辦法籌到100萬，陳芝雨說沒辦法。因為伊去開庭前有
    跟陳芝雨說過，要是伊兩、三個小時沒有回來，就是出事了
    ，並將自己的手機交給陳芝雨，之後伊又假意打給朋友，希
    望拖延時間讓陳芝雨報警，黃勝中間多次表示沒處理今天
    就沒有辦法走，伊去上廁所時，黃勝也有要張嘉言跟著伊
    去，還有叫張嘉言、沈世永、鄭源盛要好好看顧伊。當時陳
    芝雨去報警，伊騙黃勝說朋友坐計程車要過來處理，張嘉
    言、沈世永便外出引導陳芝雨到檳榔攤，偵查隊就把張嘉言
    、沈世永帶到檳榔攤衝進來將伊救出去等語（見偵卷第83-8
    5 頁），於原審證稱：97年11月25日伊來桃園地院開庭，黃
    勝在第8法庭外等伊，黃勝、張嘉言、鄭源盛前後左右
    圍住伊，後來走到地檢署門口時，伊覺得不太對，就在門口
    那裡坐下來，伊說想上廁所，結果就被他們圍住沒有辦法走
    ，伊一直想法辦掙脫起身要走，但是他們不讓伊走，並且站
    起來圍住伊，黃勝說今天一定要叫人出來處理，於是黃
    勝叫伊找朋友姜益光來處理。後來鄭源盛開車過來地檢署門
    口，鄭源盛將靠近伊的車門打開，黃勝、鄭源盛、張嘉言
    要硬推伊上車，因為當時人很多而且伊有掙扎，所以沒有被
    推上車。他們還說如果不配合，就要拿「東西」出來，之後
    就一直耗著，然後黃勝叫伊簽本票，本票是張嘉言拿出來
    的，伊很害怕所以簽了2張金額共285萬的本票，後來人越來
    越少，伊覺得自己越來越危險，於是就跟他們上車。在車上
    黃勝打電話給姜益光，要伊跟姜益光說，看他能不能來處
    理這件事。到林口的檳榔攤後，沈世永已經在裡面了，黃
    勝叫伊坐在沙發最內角，然後黃勝不知道叫誰要注意看伊
    ，之後伊去上廁所，也有一個人跟著伊，沈世永當時也有在
    場看住伊。之後姜益光來檳榔攤，伊跟姜益光就蹲在檳榔攤
    門口講，後面也有一、兩個人在看，講完之後，伊跟黃勝
    說姜益光今天沒有辦法幫忙，黃勝就叫伊家裡人出來處理
    ，否則今天沒有辦法離開。因為伊有告訴陳芝雨若是伊開庭
    兩、三個小時沒有回來，就是表示伊出事了，伊打電話給前
    妻陳芝雨，伊電話中跟陳芝雨說有無100萬可以幫忙處理賭
    債，後來很多警察就過來檳榔攤了等情（見原審訴字卷第
    82-89頁），其證述前後大致相符，又與證人陳芝雨於偵查
    時證稱：洪丕祥當天（97年11月25日）要來桃園開庭，想找
    伊順便談子女教育費，談完之後，洪丕祥說他開庭可能會被
    債主黃勝遇到，伊便表示要陪洪丕祥去開庭，與洪丕祥約
    在縣政府「蕃薯藤咖啡店」等，洪丕祥說庭是3點40分的，
    手機與皮夾都交給伊，又說若是一、兩個小時沒有回來就是
    被人抓走了。伊等到6點不見洪丕祥回來，就到法院的法警
    室詢問，知道庭已經開完了，伊便去警察局報案，大概7點
    左右，洪丕祥的電話響了，是洪丕祥打來的，問伊有無100
    萬元，伊說沒有，電話便斷了。之後洪丕祥又打電話過來，
    黃勝叫伊過去談，黃勝要伊先到林口長庚急診室再派人
    去接伊，後來又改成文化二路，不久有一開車過來，停在前
    面走下來，還來不及跟伊說到話，就被警察攔住了等語（見
    偵卷第142- 143頁），及於原審證稱：伊於97年11月25日有
    陪洪丕祥來法院開庭，因為洪丕祥當天是跟伊談論小孩子扶
    養費用的事情，洪丕祥說可能會有錢莊的人在法院堵他，並
    說要是一個半小時沒有出來，可能就是已經出事了。當天伊
    等到下午6點多，所以伊就去法院問，法警說已經開完庭了
    ，所以伊就認為洪丕祥出事了，所以伊就去報案。在洪丕祥
    去開庭之前，因為他認為可能會被帶走，所以就將手機及皮
    夾交給伊保管，後來洪丕祥打來說可否準備100萬，還跟伊
    說不要報警，所以伊當時就知道他大概被帶走了。電話中有
    另一人叫伊過去談一談，並叫伊到林口長庚急診室，說會有
    人去帶伊等情（見原審訴字卷第96-98頁），彼此對照觀之
    ，洪丕祥上開證述內容具體明確，就簽發本票及遭妨害自由
    之經過等相關細節亦清楚敘明，且洪丕祥、陳芝雨彼此證述
    內容亦互核相符，並有卷附如附表所示之本票2紙、桃園地
    院刑事庭傳票、贓物領據各1紙在卷可稽（見偵卷第63-65頁
    ），足認洪丕祥、陳芝雨前揭證述情節當屬事實，應可採信
    。至洪丕祥前稱係被告張嘉言、沈世永前去引導陳芝雨部分
    ，雖與本院前揭事實認定不符，然依沈世永供述及員警吳登
    源於偵查中之證述，應可認定當時應係沈世永前往引導陳芝
    雨無誤。又隨時間流逝，人之記憶難免漸趨模糊，尤其對案
    發經過之細節部分，更容易模糊淡忘，或與平常事務結合而
    產生記憶干擾現象，此乃人之記憶不可避免之自然缺陷，故
    證人就同一事實之多次陳述縱稍有差異，此乃細節未交代清
    楚，或描述用語不同，省略片段情節，或紀錄之詳簡有異所
    致，均難逕指為瑕疵而認為不可採信。本件案發時間為97年
    11月25日，原審審理時已逾年餘，洪丕祥雖就案發當日以電
    話聯繫姜益光相約檳榔攤究係在法院門口或車上之細節，固
    有前後不一致之情形，恐記憶模糊所致，然尚不影響本院前
    開認定，併此敘明。
(二)黃勝、張嘉言雖以前詞置辯，惟黃勝帶同張嘉言、鄭源
    盛等人前往桃園地院與洪丕祥見面之目的，本在尋求本件債
    務之解決方式，而黃勝與洪丕祥之會面，並非渠等事前約
    明，而是黃勝藉由鄭源盛得知洪丕祥將於他案為證人，特
    地帶同張嘉言前來與洪丕祥「商討」本件債務處理方式，足
    見事前黃勝即明知洪丕祥償債意願不高，已避走多時，非
    藉此無法使洪丕祥出面解決本件債務，再由洪丕祥事前已有
    預見此次出庭有遭黃勝帶走之可能，故事先曾告以陳芝雨
    ，若久未見其返回，即可能被帶走，並將手機、錢包等物交
    付保管等情觀之，洪丕祥對於此次會面已心存畏懼，但礙於
    法院傳喚，有前往作證之義務，衡情洪丕祥果在法院遭被告
    黃勝攔下，要求其處理已無力清償之債務時，倘非迫於黃
    勝等人所使用之前述脅迫等不法手段，則參以是日已值傍
    晚時分，洪丕祥亦與陳芝雨相約附近，如洪丕祥之行動自由
    未遭妨害，何以不在法院附近商討處理方式，或彼此留下聯
    繫方式日後相約處理即可，何需大費周章一行人驅車前往林
    口黃勝所經營之檳榔攤「解決」本件債務，洪丕祥卻又未
    告知在附近等候之陳芝雨其行向？以上各節益徵洪丕祥確係
    遭黃勝等以人數優勢壓制其自由離去之意思，並於簽發本
    票2紙後前往林口之檳榔攤。
(三)至證人姜益光於原審固證稱：97年11月25日下午5點多洪丕
    祥打電話給伊，說好像有債務問題，洪丕祥叫伊過來法院，
    但是伊對法院路不熟，而且是下班時間，伊就說約在林口黃
    勝的檳榔攤。晚上7點多伊一個人到檳榔攤，看到黃勝
    跟洪丕祥在泡茶，現場還有兩、三個人，黃勝跟洪丕祥在
    討論債務問題，因為他們對於債務數額認知有出入，伊也沒
    有辦法幫忙做保證，晚上九點多伊就離開了。在檳榔攤時伊
    並沒有覺得洪丕祥是被看管住而不能離開之情形，伊有單獨
    跟洪丕祥在檳榔攤門口大約待了將近20分鐘，這中間一直在
    講要怎麼還錢的事情，洪丕祥說想叫他老婆拿錢出來處理，
    洪丕祥還跟伊借手機打電話給他老婆，結果他老婆好像說他
    沒有錢，在檳榔攤門口講話時並沒有覺得有人在後面監視的
    感覺，洪丕祥也沒有跟伊表示想要離開而無法離開的情形等
    語（見原審訴字卷第266-268頁）。然觀諸洪丕祥至林口檳
    榔攤之經過，係黃勝、張嘉言、鄭源盛等人，挾其多數人
    之優勢，黃勝又稱未處理即不得離去，洪丕祥因此感到心
    理恐懼下配合所為，但因為害怕所以沒有反抗或拒絕，此業
    據洪丕祥於原審審理時證述明確（見原審訴字卷第85-86頁
    ），是縱姜益光在檳榔攤目睹洪丕祥並無任何遭人看管或求
    救之異狀，然姜益光並未就洪丕祥前階段簽發本票及遭帶回
    之情況有所經歷或聽聞，自不得以僅姜益光於檳榔攤片面所
    見遽論被告等無妨害自由之犯行。又姜益光雖與洪丕祥單獨
    於檳榔攤外商討如何解決本件債務約將近20分鐘，然該檳榔
    攤係以透明玻璃區隔內外，由內而外視線並無障礙，可以確
    實掌握檳榔攤外之一舉一動，此由卷附檳榔攤外觀照片即明
    （見偵卷第149頁），況當時洪丕祥之身分證已遭黃勝扣
    押，亦非自己使用交通工具前往該地，衡情若未經被告等之
    同意，當無法立時離去，再者，黃勝等人曾多次對洪丕祥
    稱若未解決本件債務就不得離去，洪丕祥當下既知悉未解決
    債務前無法輕易離去（黃勝已多次強調），未對姜益光提
    及亦尚屬合理，故縱如姜益光證稱洪丕祥在檳榔攤時並無異
    狀，且係洪丕祥主動以電話要求伊到場幫忙等情，僅依姜益
    光之上開證詞自無法為有利被告等人之認定。
(四)至證人張木筆於原審審理時固證稱：97年11月25日有看到黃
    勝、鄭源盛、張嘉言、沈世永與洪丕祥在「檳太郎檳榔攤
    」泡茶聊天，伊到的時候他們都已經到了，伊跟洪丕祥不是
    很熟，當天是第一次在該處看到洪丕祥，並沒有注意到洪丕
    祥有特別不一樣之神情，也沒有注意到有人監視洪丕祥，也
    沒有聽到他們講錢的事情，聽他們的口氣好像在講事情，與
    平常聊天不太一樣等語（見原審訴字卷第217-219頁），然
    張木筆當時所見聞，亦僅為黃勝與洪丕祥商討解決本件債
    務之片斷，斯時黃勝既已稱洪丕祥未解決債務即不得離去
    ，且將其身份證扣押在保險櫃，而該檳榔攤又為黃勝所經
    營，洪丕祥在與張木筆並不熟識下，依常情當不會告以自由
    遭妨害而向其求救，是自不得僅依張木筆前揭證述而逕論被
    告等人無妨害自由之犯行。本件論諸實際黃勝等人在檳榔
    攤對洪丕祥所為，並非身體上或物理上有形之拘禁，而係從
    桃園地檢署門口即藉渠等之人數優勢對洪丕祥施以心理箝制
    ，使其不敢任意離去，後續此一狀態乃延續至檳榔攤，故縱
    在檳榔攤當下黃勝等人並無對洪丕祥有任何物理上之拘禁
    行為，然亦無礙被告等人先前對洪丕祥所為造成其不敢離去
    之心理恐懼狀態之繼續。是張木筆前揭證詞，亦尚難執以為
    有利被告等人之認定。
(五)綜上各節，若黃勝、張嘉言係平和地與洪丕祥協調債務如
    何清償，並無拘束其行動自由，何須多人前往，又強行取走
    洪丕祥之身分證件，嗣後返回檳榔攤之後更將證件置洪丕祥
    無法自由取走之內之保險櫃，渠等即意在以此方式使洪丕祥
    簽發如附表所示之本票及拘束其行動自由甚明。是黃勝、
    張嘉言所辯情詞均非可取，本案事證明確，應依法論科。
三、按刑法第302條之妨害自由罪，係妨害他人自由之概括的規
    定，故行為人具有一定目的，以非法方法剝奪人之行動自由
    者，除法律別有處罰較重之規定（例如略誘及擄人勒贖等罪
    ），應適用各該規定處斷外，如以使人行無義務之事，或妨
    害人行使權利為目的，而其強暴脅迫復已達於剝奪人行動自
    由之程度，即祇成立本罪，不應再依同法第304條論處。誠
    以此項使人行無義務之事，或妨害人行使權利之低度行為，
    應為非法剝奪人之行動自由之高度行為所吸收，不能以其目
    的係在使人行無義務之事，或妨害人行使權利，認為係觸犯
    刑法第302條第1項及第304條第1項之二罪名，而依同法第55
    條從一重處斷（最高法院93年度台上字第3309號判決）。又
    刑法第302條第1項之剝奪他人行動自由罪，以私行拘禁或以
    其他非法方法，剝奪人之行動自由為要件。所謂非法方法，
    當包括強暴、脅迫、恐嚇等足以剝奪他人行動自由之情形在
    內。故剝奪他人行動自由所實施之非法方法，縱合於刑法第
    305條恐嚇危害安全之情形，仍應視為剝奪他人行動自由之
    部分行為，不應再論以該恐嚇危害安全罪。查黃勝、張嘉
    言於上開時、地，與鄭源盛共同以不讓洪丕祥離去為手段，
    出言恫嚇洪丕祥，強逼其簽發如附表所示之本票，復將洪丕
    祥帶往黃勝所經營之「檳太郎檳榔攤」，續由沈世永、張
    嘉言等人加以監視，並令洪丕祥打電話向其家人籌錢償還，
    而行無義務之事，其2人前揭行為，已達剝奪行動自由之程
    度，應僅成立刑法第302條第1項之剝奪他人行動自由罪，不
    另構成刑法第304條第1項之強制罪及同法第305條之恐嚇危
    害安全罪，是核其2人所為，均係犯刑法第302條第1項之剝
    奪他人行動自由罪，公訴意旨認被告2人尚涉犯刑法第304
    條第1項之強制罪，而與同法第302條第1項之剝奪他人行動
    自由罪間為想像競合之裁判上一罪關係，尚有誤會。被告2
    人與鄭源盛、沈世永間（與沈世永間之犯意聯絡應僅止於洪
    丕祥於檳榔攤遭妨害自由部分），就上開犯行間具有犯意聯
    絡及行為分擔，均應論以共同正犯。
四、原審因予論罪科刑，固非無見，惟扣案如附表所示本票2張
    ，雖屬被告2人共同犯剝奪他人行動自由罪所得之物，然係
    洪丕祥受脅迫簽發而交付，非屬黃勝所有，原審未為詳查
    誤予沒收，尚有未洽。被告2人上訴否認犯行，雖無理由，
    然原判決既有上開可議之處，自應就原判決被告2人部分予
    以撤銷改判。爰審酌黃勝、張嘉言之犯罪之動機、手段、
    所生之危害、暨黃勝就本案係立於主導地位，情節較重，
    張嘉言之參與程度及犯罪後之態度等一切情狀，分別量處如
    主文第2項所示之刑，並均諭知易科罰金之折算標準。
據上論斷，應依刑事訴訟法第369條第1項前段、第364條、第299
條第1項前段，刑法第28條、第302條第1項、第41條第1項前段，
刑法施行法第1條之1第1項、第2項前段，判決如主文。
本案經檢察官黃騰耀到庭執行職務。
中    華    民    國   100    年     9     月    6    日
                  刑事第五庭    審判長法  官  李英勇
                                      法  官  崔玲琦
                                      法  官  劉秉鑫
以上正本證明與原本無異。
如不服本判決，應於收受送達後10日內向本院提出上訴書狀，其
未敘述上訴之理由者並得於提起上訴後10日內向本院補提理由書
（均須按他造當事人之人數附繕本）「切勿逕送上級法院」。
                                      書記官  蔡宜蓁
中    華    民    國   100    年    9     月    7     日
附錄本案論罪科刑法條如下：
中華民國刑法第302條
（剝奪他人行動自由罪）
私行拘禁或以其他非法方法，剝奪人之行動自由者，處 5 年以
下有期徒刑、拘役或 3 百元以下罰金。
因而致人於死者，處無期徒刑或 7 年以上有期徒刑，致重傷者
，處 3 年以上 10 年以下有期徒刑。
第 1 項之未遂犯罰之。
附表：
 ┌──┬───┬───┬──────┬──────┬────┐
 │編號│發票人│票號  │發票日      │到期日      │金額（新│
 │    │      │      │            │            │台幣）  │
 ├──┼───┼───┼──────┼──────┼────┤
 │一  │洪丕祥│236558│無          │97年11月25日│285萬元 │
 ├──┼───┼───┼──────┼──────┼────┤
 │二  │洪丕祥│236559│96年11月25日│無          │285萬元 │
 └──┴───┴───┴──────┴──────┴────┘